臺灣高等法院民事判決　　　　　　　　　 96年度智上字第7號
上　訴　人　台灣安興紙業股份有限公司
法定代理人　甲○○
訴訟代理人　何乃隆律師
被上訴人　　安興國際股份有限公司
法定代理人　乙○○
訴訟代理人　陳峰富律師
複代理人　　李金樺律師
訴訟代理人　張簡勵如律師
上列當事人間請求拋棄商標專用權事件，上訴人對於中華民國95
年12月29日臺灣臺北地方法院95年度智字第127 號第一審判決提
起上訴，本院於96年6月12日言詞辯論終結，判決如下：
    主  文
上訴駁回。
第二審訴訟費用由上訴人負擔。
    事實及理由
一、上訴人起訴主張：上訴人於民國94年1 月11日發存證信函予
    被上訴人，信函中表示，訴外人林禮厚所代表之祥合紙品股
    份有限公司（下稱祥合公司）在接手上訴人之客戶、員工、
    辦公地址及電話時，承諾不會使用「安興」二字於接手後之
    營業上，然林禮厚卻旋於91年5月6日成立安興國際股份有限
    公司（下稱安興國際公司，即被上訴人），而「安興」二字
    在台灣之紙業界向來卓有商譽，經上訴人要求被上訴人及林
    禮厚應承諾不再使用「安興」二字，並辦理公司名稱變更登
    記，而林禮厚為被上訴人公司實際負責人，已回函表示，被
    上訴人慎重考慮更名。並於上訴人聲請原法院調解時，承諾
    於96年8 月17日前將安興國際公司名稱中「安興」二字，至
    台北市政府辦理變更事項。詎料，被上訴人竟於95年1月1日
    向經濟部智慧財產局註冊「安興」商標專用權，顯屬違背承
    諾，以背於公序良俗之方式損害上訴人首先使用「安興」商
    譽及企業辨識財產權等語。爰依民法第184條第1項後段、第
    213條第1項規定，求為命被上訴人應向經濟部智慧財產局拋
    棄安興商標專用權之判決（原審為上訴人敗訴之判決。上訴
    人聲明不服）。並上訴聲明：(一)原判決廢棄。(二)被上訴人應
    向經濟部智慧財產局拋棄第00000000號「安興」商標專用權
    。
二、被上訴人則以：(一)訴外人林禮厚非被上訴人公司之董事長，
    亦非實際負責人，也無在被上訴人公司任職，是以，上訴人
    與林禮厚是否曾經達成何種協議，均與被上訴人無關，況上
    訴人亦未證明林禮厚有與其達成不使用「安興」名義之協議
    。至林禮厚於94年1月19日所發之存證信函，係未經被上訴
    人授權，而以自己名義向上訴人所發，該函所述，不得拘束
    被上訴人。(二)被上訴人為「安興及圖」之合法商標權人，權
    利期間為2006年1月1日至2015年12月31日止，且被上訴人亦
    未曾允諾上訴人不會使用「安興」之文字，又未曾授權任何
    人代為允諾，至被上訴人雖曾於原法院調解庭時，同意於96
    年8 月17日前更名，惟同意更名與登記為合法商標專用權人
    係屬二事，不得混為一談，更無所謂「舉重以明輕」而推論
    被上訴人不得登記「安興」之商標，則被上訴人自有「安興
    」合法之使用權源等語，資為抗辯。並答辯聲明：上訴駁回
    。
三、兩造不爭執事項：
  (一)被上訴人為中華民國商標註冊號數第0000000 號「安興及圖
    」商標之商標權人（圖樣詳如原審卷附第40頁註冊證所示，
    下稱系爭商標）權利期間自95年1月1日至104年12月31日止
    ，類別為商標法施行細則第13條第16類。商品名稱為：事務
    用紙、影印紙、電腦報表紙、傳真紙、雷射噴墨印表機用紙
    ，有經濟部智慧財產局商標資料檢索服務、中華民國商標註
    冊證在卷可按（見原審卷18、40頁）。
  (二)上訴人前請委請律師以存證信函通知林禮厚及被上訴人，要
    求以書面承諾不再使用「安興」二字於業務上，並於1 個月
    內變更公司名稱，否則將追究林禮厚及被上訴人法定代理人
    之民、刑事法律責任，有台北榮星郵局第34號存證信函附卷
    可稽（見原審卷6－9頁）。
  (三)林禮厚於94年1 月19日以台北古亭郵局第93號存證信函表示
    ，上訴人並未就「安興」二字為申請商標註冊，故被上訴人
    並無侵害上訴人之商標專用權，另被上訴人基於以和為貴之
    考量，慎重考量更名，有台北古亭郵局第93號存證信函可憑
    （見原審卷12、13頁）
  (四)上訴人前以林禮厚、被上訴人為相對人，聲請原法院調解被
    上訴人應將公司名稱特許部分變更。經原法院於94年8月17
    日調解成立，其內容略以：被上訴人同意於96年8月17日以
    前將安興國際股份有限公司中「安興」二字，至主管機關台
    北市政府辦理變更事項。又被上訴人前開調解程序中，係由
    林禮厚擔任其代理人，有調解聲請狀、原法院94年度北調字
    第378號調解筆錄可參（見原審卷14－17頁）。
四、兩造之爭點及論述：
    按因故意或過失，不法侵害他人之權利者，負損害賠償責任
    。故意以背於善良風俗之方法，加損害於他人者亦同，民法
    第184條第1項定有明文。上訴人主張被上訴人於95年1月1日
    向經濟部智慧財產局註冊為系爭商標專用權，顯屬違背承諾
    ，以背於公序良俗之方式損害上訴人先使用之安興商譽及企
    業辨識財產權，自得訴請被上訴人回復損害前之原狀，為被
    上訴人所否認，並以前揭情詞置辯，是本件之主要爭點厥為
    ：被上訴人註冊「安興」商標，是否為一故意背於善良風俗
    加損害於他人。茲析述如后：
  (一)按為保障商標權及消費者利益，維護市場公平競爭，促進工
    商企業正常發展，特制定本法。商標法第1 條定有明文。查
    ，被上訴人既經註冊為系爭商標之專用權人，即取得商標專
    用權，而得使用系爭商標。又上訴人公司名稱中，雖有同有
    與系爭商標相同之「安興」兩字，然公司名稱，相當於自然
    人之姓名，可以自由選用，僅必須標明公司之種類即可。公
    司名稱與商標為表示商品來源之功能名顯不同，此由許多取
    得商標專用權之公司，未必使用該商標充作公司名稱自明。
  (二)又訴外人林禮厚函覆予上訴人之存證信函，係以其個人名義
    所發，未經被上訴人授權，該函所述，自不得拘束被上訴人
    。況林禮厚於該存證信函中係表示「二茲查安興國際股份有
    限公司（即被上訴人）係依公司法及其他相關法規申請設立
    ，並經主管機關核准設立，除營業項目與貴公司有別外，且
    經查貴公司就『安興』二字並未申請商標註冊，是來函表示
    安興國際股份有限公司侵害貴公司之商標專用權，顯有誤會
    。三按安興國際股份有限公司自91年5月間成立以來，對外
    營業並未刻意標榜『安興』二字，實無造成混淆而損及損及
    貴公司權益之虞。然貴公司既有所顧慮，基於從商以和為貴
    ，安興國際股份有限公司亦已慎重考慮更名，惟因與諸多廠
    商有合約關係，非能一蹴而幾，尚祈諒查」，有台北古亭郵
    局第93號存證信函在卷可憑（見原審卷12、13頁），即林禮
    厚已明確表示上訴人就「安興」二字並未申請商標註冊，被
    上訴人並無侵害上訴人之商標專用權，且林禮厚亦僅表示慎
    重考慮更名等情，並不足以作為被上訴人有向上訴人表示放
    棄以「安興」申請商標註冊或取得「安興」之商標專用權之
    證明。故縱認林禮厚係被上訴人公司之實際負責人，亦不能
    以上開存證信函而為上訴人有利之證據，自無再傳訊林禮厚
    之必要，併此敘明。
  (三)另上訴人於94年7 月28日曾以訴外人林禮厚及被上訴人為相
    對人聲請調解，請求被上訴人變更公司名稱，雖經兩造及林
    禮厚於94年8 月17日調解成立，並成立調解內容為「一相對
    人等同意於民國96年8 月17日以前將安興國際股份有限公司
    中『安興』二字，至主管機關台北市政府辦理變更事項。二
    聲請人其餘請求拋棄。三聲請費用各自負擔」，有94年度北
    調字第378 號調解筆錄在卷可按（見16、17頁），即被上訴
    人僅同意於96年8 月17日前會辦妥公司名稱中關於「安興」
    二字之變更事項登記。且經本院調閱前揭調解卷宗全卷資料
    以觀，亦無被上訴人承諾拋棄系爭商標專用權之記載。況「
    同意更名」與「登記為合法商標專用權人」，係屬二事，不
    得混為一談，更無所謂「舉重以明輕」而推論被上訴人不得
    登記「安興」之商標之情事。再又商標與公司名稱功能不同
    已如前述，故上訴人以被上訴人願意變更公司名稱為由，推
    論被上訴人亦應拋棄系爭商標專用權，顯屬無據。
  (四)另商標法第23條中已詳列商標註冊之消極要件部分，倘本件
    上訴人主張系爭商標有不應註冊之事由，自應以行政救濟方
    式為之，附此敘明。
五、綜上，上訴人並未證明被上訴人取得系爭商標專用權，係侵
    害上訴人何種權利，被上訴人亦未向上訴人承諾拋棄系爭商
    標專用權。從而，上訴人依據侵權行為之法律關係，訴請被
    上訴人應向經濟部智慧財產局拋棄第00000000號「安興」商
    標專用權，為無理由，不應准許。原審為上訴人敗訴之判決
    ，並無不合。上訴意旨指摘原判決不當，求予廢棄改判，為
    無理由，應予駁回。
六、因本件事證已臻明確，兩造其餘主張陳述及所提之證據，經
    本院斟酌後，認與判決結果不生影響，均毋庸再予論述，附
    此敘明。
七、據上論結，本件上訴為無理由，依民事訴訟法第449條第1項
    、第78條，判決如主文。
中　　華　　民　　國　　96　　年　　6 　　月　　26　　日
　　　　　　　  　　民事第五庭
                      　審判長法　官  陳博享
　　　　　　　　　  　        法　官  張靜女
　　　　　　　　　　          法　官  蔡芳齡
正本係照原本作成。
如不服本判決，應於收受送達後20日內向本院提出上訴書狀，其
未表明上訴理由者，應於提出上訴後20日內向本院補提理由書狀
（均須按他造當事人之人數附繕本）上訴時應提出委任律師或具
有律師資格之人之委任狀；委任有律師資格者，另應附具律師資
格證書及釋明委任人與受任人有民事訴訟法第466條之1第1項但
書或第2項（詳附註）所定關係之釋明文書影本。
中　　華　　民　　國　　96　　年　　6 　　月　　27　　日
                              書記官  蔡錦輝
附註：
民事訴訟法第466條之1（第1項、第2項）：
對於第二審判決上訴，上訴人應委任律師為訴訟代理人。但上訴
人或其他法定代理人具有律師資格者，不在此限。
上訴人之配偶、三親等內之血親、二親等內之姻親，或上訴人為
法人、中央或地方機關時，其所屬專任人員具有律師資格並經法
院認為適當者，亦得為第三審訴訟代理人。
